【裁判字號】    91,自,241
【裁判日期】    920826
【裁判案由】    違反著作權法
【裁判全文】
臺灣臺南地方法院刑事判決                          九十一年度自字第二四一號
    自  訴  人  乙○○
    代  理  人  陳豐裕律師
    被      告  丁○○○股份有限公司  設台北市○○路○段一一八巷十二弄四號
    兼 代 表人  戊○○
右列被告因違反著作權法案件，經自訴人提起自訴，本院判決如左：
    主  文
戊○○、丁○○○股份有限公司均無罪。
    理  由
一、自訴意旨如附件自訴狀所載。
二、惟訊據被告二人均矢口否認有自訴人所指違反著作權法犯行，辯稱：廣告是被告
    戊○○請廣告公司製作的，廣告公司製作完後，請聯合報刊登，廣告公司是依戊○○提供的泰瑞調理機實物及其內所附的ＶＣＤ然製作該廣告，該調理機實物是
    戊○○向祥和公司之孫漢洲所購買的，孫漢洲則是向乙○○買的，廣告是從該Ｖ
    ＣＤ內的內容攫取翻攝成照片，伊有跟孫漢洲說伊等要將該調理機刊登廣告；伊
    刊登在聯合報的廣告是伊請廣告公司幫依著作的，廣告公司是根據伊跟丙○○買
    生機食品調理機所附贈的ＶＣＤ片從裡面擷取其畫面拍攝而成照片，照片內容是
    丁○○○生機食品調理機，不是第一夫人生機食品調理機，伊並沒有侵害自訴人
    著作權之犯意等語。
三、惟犯罪事實應依証據認定之，無証據不得推定其犯罪事實；又不能證明被告犯罪
    其行為不罰者，應諭知無罪之判決，刑事訴訟法第一百五十四條第三百零一條
    第一項分別定有明文。且甲○○○，法院應以自訴狀所記載之犯罪事實為審判之
    對象（最高法院九十二年台上字第二二一五號判決參照）；又刑事判決得就起訴
    之犯罪事實，變更自訴人所引應適用之法條者，以科刑或免刑之判決為限，諭知
    被告無罪之判決，自無變更法條之可言（最高法院七十年台上字七八一號判例參
    照）。故法院如就自訴狀所載犯罪事實，認應諭知被告無罪，即無變更法條審判
    之餘地。
四、本件自訴人自訴狀係記載略以：一、第一夫人生機食品調製機視聽著作為自訴人
    企劃出資委將族傳播事業有限公司著作，並由雙方約定著作人及著作財產權人皆
    歸自訴人所有，且依著作權法第十條規定著作人於著作完成時享有著作權，又上
    述著作物經自訴人持續大量在第四台有線電視播放，故創造出相當出色之營業量
    ，自訴人並已為第一夫人生機食品調製機之代言人，消費者亦皆以自訴人肖像作
    為辨識購買「第一夫人食品調製機」之購物方向。二、本案被告戊○○係丁○○○股份有限公司之負責人，其未經自訴人授權同意下，竟擅自重製自訴人右述視
    聽著作之產品代言人影像，並以此重製之影像刊載散佈在台南地區之聯合報第廿
    二版上，，且標示全省統一售價三九九０元，而其特惠價為二九九０元（價差有
    一０００元），故造成自訴人產品在市場價格上造成嚴重影響，且其他經銷商亦
    皆對自訴人提出質疑抗議，顯見被告係利用自訴人在第四台產品代言人之表徵來
    意圖營利云云之犯罪事實。
五、惟查證人孫漢洲於審理中結稱：「乙○○的第一夫人調理機也是我在代理，戊○○是透過我下ＯＥＭ的訂單委託我代工製造泰瑞生機食品調理機，我就向乙○○
    訂購，這ＶＣＤ是乙○○他為第一夫人拍攝教人家如何操作第一夫人生機食品調
    理機，將該操作背景改成丁○○○生機食品調理機，乙○○是授權我可以將該Ｖ
    ＣＤ附贈給消費者操作」、「戊○○在聯合報刊登的廣告照片是由該ＶＣＤ而翻
    成」、「我有告訴被告戊○○說該ＶＣＤ本來是乙○○為他第一夫人生機食品調
    製機所拍攝的教導買受人如何操作該生機食品調理機所製作的，我徵求乙○○的
    同意，請他將拍攝ＶＣＤ的背影「第一夫人」改成「泰瑞」，我為戊○○完成Ｏ
    ＥＭ的訂單後，戊○○叫我要附贈ＶＣＤ教導買受人如何操作使用，然後我就拜
    託乙○○，將他原來拍攝的ＶＣＤ背影改為泰瑞，我也告訴戊○○ＶＣＤ就是這
    樣拍攝過來的。我也有告訴戊○○，他所下的訂單我是再向乙○○訂購委託他代
    工。」等語在卷綦詳，核與自訴人乙○○於審理中供稱：「ＶＣＤ之原版帶只有
    壹個即我為第一夫人生機食品調製機代言所拍攝的那一片，因為被告知道該產品
    在市面上很搶手，被告就向丙○○訂製壹萬台，丙○○再向我下ＯＥＭ訂單，我
    本來附贈給丙○○之ＶＣＤ是原版帶一夫人生機食品調製機代言所拍攝的那一片
    ，是被告透過丙○○改製成以泰瑞為背景的ＶＣＤ。我當時附贈該ＶＣＤ只是要
    教導消費者如何操作，沒有想到該附贈的ＶＣＤ被告會拿來拍攝成廣告，所以我
    才沒有設防，只將該ＶＣＤ的背景由第一夫人改為泰瑞。」等語（見本院九十二
    年八月十二日審判筆錄），及被告戊○○於審理中亦供承：「是自訴人乙○○把
    貨買給丙○○，ＶＣＤ也是乙○○附贈給丙○○，乙○○並將ＶＣＤ的背景改成
    泰瑞，所以我認為我有權將該ＶＣＤ翻攝成照片，刊登廣告，因為他在ＶＣＤ片
    裡面沒有記載不能刊登廣告，不能播放。」等語（見本院同上審判筆錄）均相符
    ，足見被告戊○○所據以拍攝成廣告照片之ＶＣＤ，係自訴人乙○○因為孫漢洲
    代工製造丁○○○生機食品調理機，應孫漢洲之要求，將自訴人是乙○○為教授
    自己生產之第一夫人生機食品調理機之購買者如何操作該機器，所創作而成ＶＣ
    Ｄ之視聽著作之操作背景改成丁○○○生機食品調理機，而加以改製而成，即係
    就原著作加以改作而成之創作，依著作權法六條規定係屬衍生著作，已非原著作
    ，乃一獨立之著作物。是被告二人所重製及散佈者，乃該衍生著作之重製物，顯
    非第一夫人生機食品調製機視聽原著作，已足認定。按自訴人係自訴被告二人重
    製及散佈其第一夫人生機食品調製機視聽原著作，此除由該上開自訴狀犯罪事實
    之記載足資認定外，即由自訴人乙○○於本院九十二年五月二日訊問時指稱：刊
    登在報紙上照片那個人是伊乙○○，伊是第一夫人生機食品調理機的代言人，被
    告戊○○將伊為第一夫人生機食品調理機代言之ＶＣＤ翻攝成照片後，翻攝成丁○○○生機食品調理機在報紙上販賣等語，並否認其有為丁○○○生機食品調理
    機拍攝過ＶＣＤ觀之，益可得證。是被告二人既無自訴人所指訴之重製及散佈其
    第一夫人生機食品調製機視聽原著作之重作物犯行，揆諸首開說明，應認被告二
    人被訴犯罪不能證明，應諭知無罪，以免冤抑。至自訴人得否另行自訴被告二人
    之重製及散佈上開衍生著作之犯行，係另一問題，且其社會基本事實與並本案不
    相同，自非本院所得審究。又本件被告二人經由聯合報報印刷重製及散佈之廣告
    份數，顯已超過五份，故尚無應應先適用修正後著作權法諭知免訴之餘地，均並
    此敘明。
六、據上論斷，應依刑事訴訟法第三百四十三條、第三百零一條第一項判決如主文。
中      華      民      國      九十二    年      八      月  二十六    日
                                  臺灣臺南地方法院刑事第一庭
                                    法  官   柯顯卿
右正本證明與原本無異。
如不服本判決，應於判決送達後十日內向本院提出上訴狀( 應附繕本 )。
                                    書記官   許悉愛
中      華      民      國      九十二    年      八      月  二十七    日


司法院資訊處製作；財團法人民間司法改革基金會備份。
